【裁判字號】    99,台上,382
【裁判日期】    990304
【裁判案由】    損害賠償等
【裁判全文】
最高法院民事判決              九十九年度台上字第三八二號
上  訴  人  甲○○
訴訟代理人  吳文豊律師
被 上訴 人  乙○○
訴訟代理人  許乃丹律師
上列當事人間請求損害賠償等事件，上訴人對於中華民國九十八
年十月十九日台灣高等法院高雄分院第二審更審判決（九十八年
度重上更(一)字第九號），提起上訴，本院判決如下：
    主  文
原判決廢棄，發回台灣高等法院高雄分院。
    理  由
本件被上訴人主張：伊於民國四十年六月間經養母李周幼收養。
嗣李周幼於九十四年三月六日死亡，伊為其繼承人。李周幼生前
曾與上訴人同居長達二、三十年。上訴人與李周幼同居期間，自
八十八年間起多次利用李周幼生病住院之機會，未經李周幼同意
盜用李周幼之印章，盜領李周幼存款。李周幼於出院後察覺追討
，上訴人始再將金額轉回李周幼帳戶內。上訴人明知李周幼已於
九十四年三月六日死亡，竟仍於同年月七日持李周幼印章及相關
資料至第一商業銀行股份有限公司楠梓分行（下稱一銀楠梓分行
），將李周幼存放於該分行之定期存款新台幣（下同）七百九十
九萬九千二百六十八元辦理中途解約後，連同於該分行帳號中第
00000000000號帳戶（下稱李周幼帳戶）內原有存款
共計八百四十萬四千元（下稱系爭款項），以轉帳方式轉入上訴
人於該分行帳號第00000000000號帳戶（下稱上訴人
帳戶）內。上訴人之行為不法侵害伊之繼承權及因繼承所得之財
產上權利等情，爰依侵權行為及不當得利之法律關係，求為命上
訴人返還八百四十萬四千元予伊及其他公同共有人李萬土，並加
計法定遲延利息之判決。
上訴人則以：李周幼於三十餘年前與伊同居，伊結識李周幼前已
頗有積蓄。兩人同居後，李周幼要求伊將所有之部分銀行存款轉
至其名下。伊為節稅起見，於徵得李周幼同意後，將伊所有之部
分存款以李周幼名義存入一銀楠梓分行。惟李周幼名義之各種存
款，實際上均係伊所有，其存提款均由伊親赴一銀楠梓分行處理
，且李周幼帳戶之存摺及印章，亦均由伊保管持有。李周幼概括
授權伊製作其名義之存、提款單，伊僅係借用李周幼名義開戶。
在李周幼死亡後，依李周幼生前概括授權，製作提款單，將借用
其名義存放之存款轉回伊之帳戶內，既非侵權行為亦無不當得利
等語，資為抗辯。
原審維持第一審所為上訴人敗訴之判決，無非以：上訴人於九十
四年三月六日李周幼死亡後之翌日即九十四年三月七日，前往一
銀楠梓分行，將李周幼帳戶內之金額及定期存款解約後存入李周
幼帳戶之金額共計八百四十萬四千元轉帳至上訴人帳戶。又李周
幼之配偶為李萬土，李周幼於四十年六月一日收養被上訴人，李
周幼死亡後，其繼承人即為李萬土及被上訴人，系爭款項自李周
幼死亡時即為被上訴人與李萬土公同共有。上訴人雖辯稱其係經
李周幼同意而借名使用李周幼帳戶，即李周幼名義之各種存款，
實際上均係伊所有云云；惟上訴人於李周幼住院期間分別提領二
千五百萬元及一千萬元。嗣因李周幼出院，才分別再自上訴人帳
戶提領款項轉匯回李周幼帳戶，而於八十九年十月三十日轉入一
百六十二萬四千九百三十六元、八十九年九月二十五日提領現金
存入一千萬元、九十一年十一月二十六日轉入四十萬元，九十三
年八月十六日轉入七百萬元。又上訴人既自認先前係因恐李周幼
死亡致其帳戶內之上訴人所有之款項成為遺產才先提領，惟於李
周幼出院後為使其安心乃匯入李周幼帳戶等節，而上訴人事後匯
回之款項確少於先提領之金錢，應係上訴人已將屬於自己之金錢
扣減，僅將應屬於李周幼之款項匯回。否則上訴人於李周幼已來
日無多病情告危時，為避免存款成為李周幼之遺產，理應早日全
部提領結清，並於李周幼出院後告知終止借名契約。詎上訴人並
未為之，反而留下活期存款五十四萬九千三百七十元，更於事後
匯給李周幼七百萬元，益徵九十三年八月十六日以後李周幼之存
款均為其所有財產，而非上訴人借名存放之款項。又依卷附一銀
楠梓分行函覆交易明細資料，尚無從認定證人葉再仁、陳玲玲、
巫慧玲所述「上訴人帳戶及李周幼帳戶常由上訴人轉來轉去」等
語與事實相符。上訴人所辯，不足採信。從而，被上訴人依侵權
行為之法律關係請求上訴人返還系爭款項及利息與其及李萬土，
為有理由等詞，為其判斷之基礎。
按公同共有物之處分及其他權利之行使，除其公同關係所由規定
之法律或契約另有規定外，應得公同共有人全體之同意，為民法
第八百二十八條第二項所明定，如事實上有無法得全體公同共有
人同意之情形，而對第三人有起訴之必要時，固可由事實上無法
得其同意之公同共有人以外之其他公同共有人全體之同意，行使
公同共有物之權利。惟是否已得公同共有人全體之同意起訴，或
事實上是否有無法得全體公同共有人同意之情形，事涉當事人適
格要件有無欠缺，法院自應依職權調查。本件李周幼之繼承人為
被上訴人及李萬土，系爭款項自李周幼死亡時即為被上訴人與李
萬土公同共有，乃原審所認定之事實。乃原審未查明被上訴人提
起本件訴訟是否已得公同共有人李萬土之同意，或事實上是否有
無法得到李萬土同意之情形，即遽予准許被上訴人之請求，已嫌
速斷。次查當事人固應就其主張之事實負舉證責任，惟苟能證明
間接事實，且該間接事實與要件事實間，依經驗法則及論理法則
已足推論其因果關係存在者，即無不可，非以直接證明要件事實
為必要。本件上訴人不識字、而李周幼識字，為被上訴人所不爭
執（見第一審卷(二)五八頁、原審上更(一)字卷二九四頁）；證人即
一銀楠梓分行職員葉再仁於刑事案件偵查中證稱：「因為甲○○
不識字，他到銀行存款都是我處理．．．（李周幼）帳戶之出入
款項都是由甲○○辦理」等語（見原審上字卷七四頁），又證人
即同分行職員陳玲玲、巫慧玲於原審亦證稱：「李周幼的帳戶都
是甲○○去辦理存款、取款，大概七十三年開始甲○○就處理李
周幼帳戶的事情」等語（見原審上字卷九六～一○○頁），並有
一銀楠梓分行函及傳票影本（均由他人代填）可稽（原審上更(一)
字卷(一)二九八～三○六頁）。倘系爭款項與上訴人無關，何以李
周幼之帳戶之存提款事務均由不識字之上訴人辦理？似有違經驗
法則。且上訴人與李周幼自六十年間起同居，嗣上訴人擔任乩童
，李周幼擔任上訴人之桌頭，而上訴人除八十九年九月十四日曾
受領徵收補償金外，其收入均來自宇宙極天地保神宮民眾信徒之
金錢奉獻，並未經營其他事業，復為原審所認定之事實，則李周
幼僅擔任上訴人之桌頭，似亦無其他事業之收入，其何以能擁有
鉅額之存款，尤滋疑義。上述三位證人之證言是否不足以作為推
斷上訴人與李周幼間就李周幼之帳戶有借名關係存在之證據？原
審並未加以說明，即率為上訴人不利之論斷，亦有判決不備理由
之違誤。又上訴人曾自認因恐李周幼死亡致其帳戶內之上訴人所
有之款項成為遺產才先提領，嗣於李周幼出院後為使其安心乃再
匯入李周幼帳戶，及上訴人於提款後匯給李周幼七百萬元之事實
，亦為原審所認定（見原判決第九頁）。果爾，則上訴人為使李
周幼安心而匯給李周幼七百萬元之部分，其法律性質為何？案經
發回，宜併注意查明之。上訴論旨，指摘原判不當，求予廢棄，
非無理由。
據上論結，本件上訴為有理由。依民事訴訟法第四百七十七條第
一項、第四百七十八條第二項，判決如主文。
中    華    民    國  九十九  年    三    月    四    日
                      最高法院民事第五庭
                          審判長法官  朱  建  男
                                法官  顏  南  全
                                法官  林  大  洋
                                法官  沈  方  維
                                法官  袁  靜  文
本件正本證明與原本無異
                                      書  記  官
中    華    民    國  九十九  年    三    月   十六   日
                                                      Ｑ

司法院資訊處製作；財團法人民間司法改革基金會備份。
